【裁判字號】    95,上訴,856
【裁判日期】    951005
【裁判案由】    強盜等
【裁判全文】
臺灣高等法院高雄分院刑事判決         95年度上訴字第856號
上  訴  人
即  被  告  丙○○
選任辯護人  鄭國安律師
            吳麗珠律師
            許瑜容律師
上列上訴人因強盜等案件，不服臺灣高雄地方法院94年度訴字第
3975號中華民國95年4 月12日第一審判決（起訴案號：臺灣地方
法院檢察署94年度偵字第21238 號），提起上訴，本院判決如下
：
     主  文
原判決關於強盜、妨害自由及其定執行刑部分均撤銷。
丙○○連續以詐術得財產上不法之利益，處有期徒刑年。扣案
玩具手槍壹支、偽造高雄市政府警察局調查員陳志良服務證壹枚
，均沒收。
     事  實
一、丙○○深諳警方會以員警喬裝嫖客之方式查緝妨害風化案件
    ，及從事性交易工作之人多半願意私了，不願遭取締曝光之
    心理，便基於偽造種文書之犯意，及行使偽造特種文書之概
    括犯意，於94年8月間或8月前之某日，在其位於屏東縣新園
    鄉○○路135號住處，以手繪方式偽造高雄市政府警察局調
    查員陳志良之服務證，足以生損害於陳志良及司法警察機關
    關於人員管理之正確性。
二、丙○○又意圖為自己不法之所有，基於詐欺得利及詐欺取財
    之概括犯意而：
  (一)於94年8月間某日，在高雄市○○區○○路與自立路口之「
    河堤精品飯店」705 號房內，依報紙分類廣告刊登性交易訊
    息所留電話與對方聯繫，佯稱有性交易之意而徵求女子為其
    服務，嗣夏薏安到該處與之為性交易時，丙○○明知自己無
    意付費與夏薏安為性交易之行為，卻仍佯與夏薏安談妥性交
    易價格為新台幣（下同）3,500 元，使夏薏安誤信丙○○確
    有與之為性交易之意。丙○○與夏薏安為性交後，便出示上
    開偽造之警察服務證而行使之，又另行以查看證件為由要求
    夏薏安交出皮包，佯稱：「樓下有警察，我不捉你，你也不
    要跟我收錢」之語後，自夏薏安皮包中取走現金7,000元 及
    行動電話1具（退回SIM卡），並佯稱行動電話會放在櫃台，
    3 分鐘後再去取回，夏薏安誤信丙○○確為警察而陷於錯誤
    ，使丙○○因此獲得免費性交服務之利益並詐取前開財物後
    隨即離去，嗣因夏薏安向櫃臺人員薛亙媚表示欲取回其行動
    電話未果，夏薏安始知受騙。
  (二)於94年8 月21日晚間11時20分許，持其於94年7 、8 月間某
    日，在屏東縣東港鎮某模型槍販賣店，購得質地堅硬客觀上
    足供作兇器使用但不具殺傷力之玩具手槍1 支，至高雄市苓
    雅區○○○路334 號「諾曼蒂汽車旅館」租用521 號房，並
    佯稱欲與女子為性交易，以電話聯絡甲○○到該處為其服務
    ，且與甲○○完成性交之後，即出示上開偽造之警察服務證
    及玩具手槍，表示其係警察，並稱我不捉妳，妳也不要收錢
    等語，致甲○○陷於錯誤不敢向其收費，而獲得免費性交之
    不法利益。丙○○為防甲○○報案，又另承前詐欺取財之犯
    意，取走江女所有之NEC 牌行動電話1 具（退回SIM 卡），
    佯稱：手機將放於鐵捲門旁云云，使江女陷於錯誤，而任其
    詐取上開行動電話。
  (三)於94年9月3日晚上10時許，在高雄市○○區○○路643號「
    澄清汽車旅館」內，以同一手法召來乙○○，並於完成性交
    之後，隨即向乙○○出示上開偽造警察服務證及上開玩具手
    槍，表示其係警察，使乙○○陷於錯誤不敢向其收費，而獲
    得免費性交之不法利益。
  (四)94年9月18日凌晨0時40分許，丙○○在高雄市○○區○○街
    117號「金達旅館」231號房內，又依分類廣告所留之電話，
    聯絡欲與其為性交易之女子到該處為其服務，適甲○○依約
    到達前開地點後，認出丙○○為先前白嫖之警察，佯稱進浴
    室洗澡，趁丙○○不注意時，迅速離去，丙○○始未得逞。
    江女離去後立即報警，經警於同日凌晨1 時50分許前往上址
    查獲丙○○，並當場扣得偽造上開警察服務證、玩具手槍1
    支等物。
三、案經乙○○、夏薏安、甲○○訴由高雄市政府警察局苓雅分
    局移送台灣高雄地方法院檢察署檢察官偵查起訴。
     理  由
甲、程序部分：
    證人夏薏安、乙○○、甲○○於警詢、偵查中之陳述：
  (一)按檢察事務官依法有調查犯罪及蒐集證據與詢問告訴人、被
    告、證人或鑑定人之權限；司法警察（官）依法亦具有調查
    犯罪嫌疑人犯罪情形及蒐集證據等職權，若其等所作之筆錄
    毫無例外的全無證據能力，當非所宜。再者，如上開陳述，
    係在可信之特別情況下所為，且為證明犯罪事實所必要，而
    於審判程序中發生事實上無法直接審理之原因時，若仍不承
    認該陳述之證據適格，即有未洽，為補救實務上採納傳聞法
    則可能發生之蒐證困難問題，自以使上開陳述取得證據能力
    ，始符實體真實發見之訴訟目的。
  (二)本件證人夏薏安、乙○○、甲○○經原審及本院多次傳訊、
    拘提無著，本院認證人夏薏安、乙○○、甲○○在警詢中所
    為之陳述，經員警依法詢問後，均出於自由意思之陳述，且
    該警詢筆錄製作之外部形式觀之，該警詢筆錄作成之過程亦
    無不法，客觀上有可信之特別情況，且為證明犯罪事實所必
    要，依刑事訴訟法第159條之3第3款之規定，應有證據能力
    ，其於警詢中之證述，自具有證據能力。又證人夏薏安、乙○○在偵查中以證人身份具結後所為之陳述，檢察官均能遵
    守法律規定，不致違法取供，其可信度極高，並無顯不可信
    之情況，依刑事訴訟法第159條之1第2項之規定，得作為證
    據。
乙、實體部分：
壹、有罪部分：
一、上開連續行使偽造特種私文書及詐欺得利之事實，業據上訴
    人即被告丙○○於原審及本院審理時供承不諱，核與證人夏
    薏安、乙○○於警詢、偵查中結證，證人甲○○於警訊證述
    之情節相符，並有扣案偽造高雄市政府警察局調查員陳志良
    服務證1 枚、玩具手槍1 支可資佐證。至於證人乙○○於偵
    查中雖供述：伊不相信林志中是警察，所以尚未與他性交易
    等語。證人甲○○於警訊中供稱：94年8 月21日晚上11時20
    分許在「諾曼蒂汽車旅館」，並無與丙○○進行性交易等語
    。惟查被告確有上述時間先後在「諾曼蒂汽車旅館」及「澄
    清汽車旅館」與甲○○、乙○○進行性交易後，始出示偽造
    之警察服務證及玩具手槍，以佯稱其係警察，使周、江2 人
    不敢向其收費，以達其白嫖之目的等情，業據被告於原審及
    本院審理時供承不諱，衡之常情，被告若無白嫖之事實，豈
    有無端自承犯行之理。而證人甲○○、乙○○2 人從事應召
    工作，若承認有與被告進行性交易，恐怕自己涉及違警受罰
    ，故而隱匿性交易行為，在所難免，故以被告之供述較為可
    採。綜上所述，本件事證明確，被告此部分之犯行，堪以認
    定。
二、訊據被告矢口否認有上開連續詐欺取財犯行，辯稱：我沒有
    詐取夏薏安之現金7,000元及行動電話1具，也沒有詐取甲○○NOKIA牌行動電話1具云云。惟查：
  (一)被告於94年8月間某日，在高雄市○○區○○路與自立路口
    之「河堤精品飯店」705號房內與夏薏安為性交後，曾經佯
    稱伊為警察並出示偽造之警察服務證之事實，為被告所自承
    ，其雖否認向夏薏安詐得現金7,000元及行動電話1具，然證
    人夏薏安於偵查中具結證稱：當時被告出示警察證件，說樓
    下有警察，但其不抓伊，伊也不要向其收錢，這一次就算了
    ，且要求伊把皮包及行動電話交出來，伊當時誤信並害怕被
    告是警察，所以交出行動電話及皮包被告便自皮包中取走7,
    000元並表示行動電話會放在櫃臺，要伊3分鐘後去取回之語
    （見94年度偵字第21238號卷第136頁以下）。而證人即「河
    堤精品飯店」之服務生薛亙媚於原審審理時亦證稱：伊對於
    被告有印象，被告曾經到河堤精品飯店投宿，離開時，伊曾
    經向被告要過鑰匙，被告說裡面還有人，伊打電話進房間確
    認，確實有1 個小姐在裡面，所以就讓被告離開。嗣後該小
    姐打電話下來，問被告有否寄放行動電話在櫃台，伊表示沒
    有後，該小姐就有些生氣，過十幾分鐘該小姐就下樓，櫃臺
    人員向她收取電話費時，該小姐表示其行動電話被被告拿走
    」之語（見原審95年3 月1 日審判筆錄），是案發之日被告
    確實取走夏薏安之財物無訛，又茍被告已明確告訴夏薏安伊
    將取走該等財物，事後夏女當不致於一再向櫃檯人員確認其
    行動電話之去向，從而，被告是於夏薏安陷於錯誤之情況下
    取走前開財物，其詐取夏薏安財物之犯行，應堪認定。
  (二)被告確有於94年8 月21日晚間11時20分許，在高雄市「諾曼
    蒂汽車旅館」521 號房，與甲○○完成性交易後，即出示上
    開扣案玩具手槍及偽造之警察服務證，使江女不敢向其收費
    後，並向江女詐取NOKIA 牌行動電話1 具，而後逃逸之事實
    ，業據被害人甲○○於警詢時證述屬實。核與證人即警員丁○○於本院審理時結證：警詢時甲○○說被告拿走手機，晶
    片卡有還給她，後來她沒有找回手機等語。（見本院95年9
    月21日審理筆錄）。足取被告確有假冒警察身分向甲○○詐
    取上開手機之情事。至為明確，足見被告所辯上情，無非卸
    責之詞，不足採信，犯行堪以認定。
三、核被告偽造警察服務證持以行使之行為，係犯刑法第216 條
    、第212條之行使偽造特種文書罪。又被告偽造特種文書後
    ，持以行使，其偽造之低度行為，被行使之高度行為所吸收
    ，不另論罪。又被告先後多次行使偽造特種文書犯行，時間
    緊接，手法相同，所犯又係同一罪名之罪，顯係基於概括之
    犯意，反覆實施，應依連續犯之規定論以一罪。又被告前3
    次持偽造之警察服務證、扣案之玩具手槍向夏薏安、乙○○
    、甲○○佯稱係警察，而獲得免付性交易費用利益之行為，
    均係犯刑法第339條第2項之詐欺得利罪。被告第4次為獲得
    甲○○免費性交易服務，而未得逞之行為，係犯同法第339
    條第3項、第2項之詐欺得利未遂罪。又被告先後3次詐欺得
    利既遂及1次詐欺得利未遂之行為，時間緊接，手法相同，
    所犯又係同一罪名之罪，顯係基於概括之犯意，反覆實施，
    應依連續犯之規定論以連續詐欺得利既遂一罪。又被告持玩
    具手槍、偽造之警察服務證向被害人夏薏安、甲○○詐取財
    物之行為，均係犯刑法第339條第1項之詐欺取財罪。被告向
    甲○○詐取行動電話1具部分，公訴人認係涉強盜罪，起訴
    法條尚有未洽，惟起訴之基本事實同一，本院自得變更檢察
    官起訴法條，予以審判。又被告先後詐欺取財犯行，時間緊
    接，手法相同，所犯又係同一罪名之罪，顯係基於概括之犯
    意，反覆實施，應以連續犯之規定論以一罪。公訴人雖未就
    被告對乙○○詐欺得利、詐欺得利未遂之犯行起訴，惟被告
    此部分與起訴事實，具有連續犯之裁判上一罪關係，為起訴
    效力所及，本院自得一併審理。又被告以上所犯連續行使偽
    造特種文書與詐欺得利、詐欺取財二罪，具有方法結果之牽
    連關係，應依牽連犯之規定，從情節較重之連續詐欺得利罪
    論處。被告於本院準備程序中雖就對於夏薏安詐欺得利，詐
    欺取財部分撤回上訴，惟被告此部分與上訴部分具有連續犯
    之裁判上一罪關係，自不生撤回之效力，本院得予以審理，
    併此明。
四、被告行為後，刑法第55條牽連犯、第56條連續犯之規定，業
    於94年1 月7 日修正公布刪除，並於95年7 月1 日施行，則
    被告之犯行，因行為後新法業已刪除牽連犯、連續犯之規定
    ，此刪除雖非犯罪構成要件之變更，但顯已影響行為人刑罰
    之法律效果，自屬法律有變更，依新法第2 條第1 項規定，
    比較新、舊法結果，仍應適用較有利於被告之行為時法律即
    舊法論以牽連犯、連續犯（最高法院95年第8 次刑事庭會議
    決議參照）。又被告行為時之刑法第339 條第1 項、第2 項
    法定刑罰金部分為「1 千元以下罰金。」又依被告行為時之
    刑法第33條第5 款規定「罰金：為1 元以上。」，是被告行
    為時罰金刑部分，修正前依罰金罰鍰提高標準條例第1 條、
    現行法所定貨幣單位折算新臺幣條例第2 條折算結果，為新
    臺幣3 元以上3 萬元以下。而刑法業於民國94年2 月2 日修
    正公布，並自95年7 月1 日施行，其中刑法第33條第5 款規
    定「罰金：為新臺幣1 千元以上，以百元計算之。」；又刑
    法施行法第1 條之1 於95年6 月14日公布，並於同年7 月1
    日施行，該條規定：「中華民國94年1 月7 日刑法修正施行
    後，刑法分則編所定罰金之貨幣單位為新臺幣。」、「94年
    1 月7 日刑法修正時，刑法分則編未修正之條文定有罰金者
    ，自94年1 月7 日刑法修正施行後，就其所定數額提高為30
    倍。但72年6 月26日至94年1 月7 日新增或修正之條文，就
    其所定數額提高為3 倍。」查刑法第339 條第1 項、第2 項
    ，依上開規定，罰金部分應提高為30倍。因此，刑法第33 9
    條第1 項、第2 項之罰金刑部分為新臺幣1 千元以上3 萬元
    以下。經比較新、舊法之結果，被告行為時之舊法對其較為
    有利。
五、原審予以被告論科，固非無見，惟查(一)被告對於乙○○詐欺
    得利部分，係屬既遂犯，而原判決認係未遂犯，自有未合。
    (二)被告對甲○○部分係詐欺得利既遂及未遂各1次。原判決
    就被告此部分犯行漏未審酌，亦有未合。(三)被告並無強盜及
    妨害自由犯罪，理由詳後敘，而原判決認被告成立強盜及妨
    害自由罪，亦有未洽。被告上訴意旨，未敘明理由，固無足
    取，然原審此部分判決既有上述可議，自應由本院將原審此
    部分判決及其定執行刑部分，一併撤銷改判。審酌被告為圖
    白嫖應召女郎，以滿足性慾及詐取財物，不惜偽造警察服務
    證行使，並持玩具手槍冒充警員，嚴重破壞警察人員之聲譽
    及影響社會之治安，前後達4次之多，所犯情節非輕等一切
    情狀，分別量處如主文第2項所示之刑，以資懲儆。
貳、不另為無罪諭知部分
一、公訴意旨略以：
  (一)被告於94年8 月21日晚上11時20分許，在「諾曼蒂汽車旅館
    」租用521 號房，並佯稱欲與女子為性交易，以電話聯絡甲○○到該處為其服務，甲○○到場後，丙○○即持上開玩具
    手槍並出示上開偽造之警察服務證，要求甲○○交出身上財
    物，甲○○誤信丙○○確係警察且持有具殺傷力之槍枝因而
    陷於錯誤，致不能抗拒，任由丙○○取其現金3,000 元得手
    後逃逸，因認被告有犯刑法第330 條第1 項之攜帶兇器強盜
    罪嫌。
  (二)被告於94年9 月3 日晚上10時許，在「澄清汽車旅」內，
    出示上開偽造之警察服務證，佯稱為警察，並以前開手槍抵
    住乙○○之身體，恫嚇乙○○稱：「不要動，皮包拿給我」
    等語，至使乙○○不能抗拒，而遭丙○○強行取走皮包內之
    現金2,000 元及NEC 牌行動電話1 具，得手後迅速逃逸，因
    認被告有犯刑法第330條第1項之攜帶兇器強盜罪嫌。
  (三)被告於94年9 月18日凌晨零時40分許，在「金達旅」231
    號房間內，又依分類廣告所留之電話，聯絡欲與其為性交易
    之女子到該處為其服務，適甲○○依約前往前開地點後，一
    眼即認出丙○○為先前強盜伊財物之人，丙○○惟恐甲○○
    報警處理，竟基於以非法方法，剝奪他人之行動自由之犯意
    ，持上開玩具手槍喝令甲○○進入浴室內，不可出來等語，
    藉以剝奪甲○○之行動自由。嗣甲○○趁丙○○不注意之際
    脫逃報警，警方依甲○○之陳述在前開地點查獲丙○○，而
    循線查知上情，並當場扣得上開偽造警察服務證、玩具手槍
    1 支等物，因認被告有犯刑法第302 條第1 項之妨害自由罪
    嫌。
二、按犯罪事實應依證據認定之，無證據不得認定犯罪事實；又
    不能證明被告犯罪或其行為不罰者，應諭知無罪之判決，刑
    事訴訟法第154 條第2 項、第301 條第1 項分別定有明文。
    至認定不利於被告之事實，須依積極證據，茍積極證據不足
    為不利於被告事實之認定時，即應為有利於被告之認定；且
    事實之認定，應憑證據，如未能發現相當證據，或證據不足
    以證明，自不能以推測或擬制之方法，以為裁判基礎；而認
    定犯罪事實所憑證據，雖不以直接證據為限，間接證據亦包
    括在內；然而無論直接或間接證據，其為訴訟上之證明，須
    於通常一般之人均不致有所懷疑，而得確信其為真實之程度
    者，始得據為有罪之認定，若其關於被告是否犯罪之證明未
    能達此程度，而有合理性懷疑之存在，致使無從形成有罪之
    確信，根據「罪證有疑，利於被告」之證據法則，即不得遽
    為不利被告之認定，最高法院30年上字第816 號、40年臺上
    字第86號、76年臺上字第4986號則分別著有判例。
三、訊據被告丙○○堅決否認有上開加重強盜及妨害自由等犯行
    ，辯稱：(1)、「我與之（指乙○○）為性交後有出示偽造的
    警察服務證給她看，但是我沒有持槍指著她，也沒有喝令叫
    她交出財物。」、(2)「我與之（指甲○○）為性交後有出示
    偽造的警察服務證給她看，但是並沒有持槍指著她，也沒有
    喝令叫她交出財物」。(3)是她（指甲○○）自己進入浴室洗
    澡，當時我騙她說我朋友來找我要將東西拿到樓下，她聽到
    我這樣說趕緊走出浴室拿起她的皮包再回到浴室穿好衣服離
    開，我沒有剝奪其行動自由，是任她自行離去等語。
四、經查：(一)證人乙○○、甲○○固於警訊及偵查中指證被告有
    上開強盜犯行，然尚乏其他確切之證據足證被告有強盜之情
    事。至於扣案之玩具手槍1 支及偽造警察服務證1 枚，僅係
    被告作為佯稱警察，以達其白嫖之工具，尚難遽認係其強盜
    犯罪之工具。(二)證人甲○○第2 次應召之時，因發現被告係
    前次白嫖之警察，故未進行性交易，即匆匆離去。並無證據
    足證被告有妨害自由犯行。況查證人甲○○係於94年9 月18
    日凌晨零時40分許進入「金達旅」231 號房間內，不久即
    離去並向警方報案，警方於同日凌晨1 時50分許，前往「金
    達旅」231 號房間內查獲被告。衡之常情，苟被告對甲○○有強盜及妨害自由之犯行，必早已逃之夭夭，豈有等待警
    方前往查緝之理。再查被告至汽車旅館召妓性交後，再出示
    偽造之警察服務證及玩具手槍，冒稱其係警察，以達其白嫖
    之目的，已如前述，當無於應召女子進入房間，尚未性交前
    ，即出示偽造警察服務證之及玩具手槍之理。況被告苟欲遂
    行強盜，根本無須偽造警察服務證，亦無須以不具殺傷力之
    玩具手槍佯稱其係警察，從而，被告出示偽造之警察服務證
    及玩具手槍，應無強盜之犯意，應可認定。此外，復查無其
    他確切之證據足證被告有公訴人所指之犯行，尚難僅憑告訴
    人乙○○、甲○○片面之指述，遽入人罪。依上開判例之意
    旨，應認不能證明被告犯罪。惟公訴人認被告此部分與其前
    開論罪科刑部分，具有牽連犯之裁判上一罪關係，故不另為
    被告此部分無罪之諭知。
參、被告涉犯侵占遺失物、竊盜、變造身分證部分，業經原審判
    刑確定在案，本院不予論列。
據上論斷，應依刑事訴訟法第369條第1項前段、第364條、第299
條第1 項前段、第300 條，刑法第2 條第1 項、第56條（修正前
）、第216 條、第212 條、第339 條第1 項、第2 項、第55條後
段（修正前）、第38條第1 項第1 款，罰金罰鍰提高標準條例第
1條 前段，判決如主文。
本案經檢察官蔡國禎到庭執行職務。
中    華    民    國    95    年     10     月    5   日
                  刑事第三庭    審判長法  官   周賢銳
                                      法  官   黃仁松
                                      法  官   謝宏宗
以上正本證明與原本無異。
檢察官如不服本判決應於收受本判決後10日內向本院提出上訴書
狀，其未述上訴理由者，並得於提起上訴後10日內向本院補提
理由書狀（均須按他造當事人之人數附繕本)「切勿逕送上級法
院」。
被告不得上訴。
中    華    民    國    95    年     10     月    11   日
                                書   記   官  熊惠津
附錄本件判決論罪科刑法條：
中華民國刑法第216條
（行使偽造變造或登載不實之文書罪）
行使第210條至第215條之文書者，依偽造、變造文書或登載不實
事項或使登載不實事項之規定處斷。
中華民國刑法第212條
（偽造變造特種文書罪）
偽造、變造護照、旅券、免許證、特許證及關於品行、能力服務
或其他相類之證書、介紹書，足以生損害於公眾或他人者，處1
年以下有期徒刑、拘役或3百元以下罰金。
中華民國刑法第339條第1項、第2項
（普通詐欺罪）
意圖為自己或第三人不法之所有，以詐術使人將本人或第三人之
物交付者，處5年以下有期徒刑、拘役或科或併科1千元以下罰金
。
以前項方法得財產上不法之利益或使第三人得之者，亦同。
                                                      Ｆ

司法院資訊處製作；財團法人民間司法改革基金會備份。
